最高法院民事判決　　　　　　　　　　　　　　　　　八十七年度台再字第八○號
　　再 審原 告　英商亞細亞火油有限公司(Shell Company of China Limited)
　　法定代理人　尼古拉‧安東尼.
　　　　　　　Nichlos.
　　訴訟代理人　布雷爾
　　複 代理 人　黃靜嘉律師
　　再 審被 告　台北縣淡水鎮公所
　　法定代理人　盧慶忠
　　再 審被 告　財政部國有財產局
　　法定代理人　劉金標
右當事人間請求塗銷登記事件，再審原告對於中華民國八十六年十一月二十八日本院
判決（八十六年度台上字第三五七六號），提起再審之訴，本院判決如左：
    主  文
再審之訴駁回。
再審訴訟費用由再審原告負擔。
    理  由
本件再審原告主張本院八十六年度台上字第三五七六號確定判決有民事訴訟法第四百
九十六條第一項第一款所定適用法規顯有錯誤之情形，對之提起再審之訴，係以：訴
外人－－ （ The Shell Transport and
Trading Co. Ltd.下稱Shell T&T ）於日據時期將系爭土地之永代借地權移轉予再審
原告，依當時有效之台灣永代借地權令規定，永代借地權之性質為所有權，原確定判
決未適用上開規定，遽認永代借地權並非所有權，適用法規顯有錯誤。縱認永代借地
權與所有權之性質不同，惟依中英關於取消英國在華治外法權及其有關特權條約第五
條第二項、台灣省政府民國三十五年八月十九日署民地丙字第二七號代電及所附過去
外人在華地權清理辦法第一、二項、行政院於三十六年二月十五日所頒各地方政府辦
理外人地權案件應注意事項第一、三項及行政院五十三年七月四日台內字第四六五一
號令規定，永代借地權人得申請登記為所有權人，原確定判決消極未予適用，顯有違
誤。再審原告於三十六年十一月十日申請登記為系爭土地之所有權人，業經行政院准
許，有台灣省政府辰文府綱地甲字第五五七號函可稽，並由台北縣政府以一三○七七
號代電通知再審原告洽辦土地登記事宜，僅因當時中英斷交而暫未發給所有權狀，並
不影響再審原告為系爭土地所有權人之事實。原確定判決認前程序第二審未斟酌上開
台灣省政府函及台北縣政府代電，於判決結果無影響，顯有違背證據法則及不適用民
事訴訟法第二百二十二條、判決不備理由之違誤等語，為其論據。
查再審原告於前訴訟程序，主張本院七十九年度台上字第四二七號、台灣高等法院七
十七年度重上字第七四號確定判決有民事訴訟法第四百九十六條第一項第十三款之事
由，對之提起再審之訴。前訴訟程序第二審以：台灣高等法院七十七年度重上字第七
四號確定判決係以：再審原告未能證明其自Shell T&T 受讓系爭土地之永代借地權，
及該永代借地權之性質亦非所有權為由，認再審原告本於所有權請求再審被告塗銷所
有權登記，及本於不當得利規定請求再審被告移轉土地所有權均無理由。最高法院七
十九年台上字第四二七號判決亦認「原審引用日本明治四十五年二月二十三日公布之
台灣永代借地權令第七條規定：設定永代借地權之土地為私有者，其業主權消滅，該
土地之業主權歸屬國庫，認定上訴人主張受讓三四號及一○二號二筆土地之永代借地
權即取得該土地所有權，為不足採取，因而為上訴人此部分敗訴之判決，核無不當」
，可見該永代借地權之性質並非所有權。而再審原告提之新證據，西元一九四七年十
二月三十一日再審原告之產權目錄，係其內部製作之文件，無法證明其係於何時如何
以合法方式受讓系爭土地權利，再審原告縱將之列為其公司資產，亦無從憑以認定其
為該土地之所有人。而The Shell Petroleum Company, Limited（原名為The Asiati
c Petroleum Company, Limited）一九四四年六月二十日之董事會會議紀錄，並未提
及系爭土地權利移轉之事項，再審原告主張上開財產目錄係依上開董事會決議執行之
結果，以之為取得土地權利之證明，即難採信。至於台北縣誌、淡水鎮誌原非土地權
利登記之文件，雖有記載再審原告為系爭土地於光復前登記之永代借地權人，惟與日
據時期地政主管機關作成之土地登記簿及土地台帳均記載系爭土地之永代借地權人為
Shell T&T 不符，自不足採為再審原告取得該項土地權利之證明。又再審原告提出之
台北縣政府於五十三年掣發之田賦收據，其土地所在欄僅記載「竿蓁林段」土地面積
為一九六九平方公尺，與系爭二筆土地之面積無一相符，無從證明係系爭土地之田賦
收據，再審原告係於何時以何種方式受讓系爭土地權利，依行為時之法令是否有效，
均未能提出證據以供判斷，即令稅捐機關以其為納稅義務人，亦不得以之證明其係系
爭土地之所有人。是再審原告提出之上述新證據，無法證明其確已有效取得系爭土地
之永代借地權，及該永代借地權即等同於所有權，縱經斟酌，再審原告亦無從取得較
有利之判決，其提起再審之訴，並非有據，爰駁回再審原告之再審之訴。原確定判決
以其於法洵無違誤，因而判予維持，駁回再審原告之第三審上訴，並明再審原告既
非系爭土地之所有人，永代借地權之性質亦非所有權，則縱前程序第二審就其提出之
台灣省政府辰文府綱地字第五五七號函及台北縣政府一三○七七號代電未予斟酌，於
判決結果不生影響。經核並無適用法規顯有錯誤之情形，又判決不備理由並非法定再
審事由，再審論旨，執以指摘原確定判決不當，聲明廢棄，非有理由。
據上論結，本件再審之訴為無理由。依民事訴訟法第七十八條，判決如主文。
中      華      民      國    八十七    年      八      月     十三     日
                              最高法院民事第四庭
                                  審判長法官  許  朝  雄
                                        法官  陳  國  禎
                                        法官  李  彥  文
                                        法官  陳  重  瑜
                                        法官  劉  福  聲
      右正本證明與原本無異
                                              書  記  官
中      華      民      國    八十七    年      八      月    二十六    日
